臺灣苗栗地方法院刑事判決　　　　　　　　　　　　　九十一年度訴字第三一三號
　　公　訴　人　臺灣苗栗地方法院檢察署檢察官
　　被　　　告　甲○○
　　　　　　　　乙○○
右列被告因偽造文書案件，經檢察官提起公訴（九十年度偵字第四一四八號、九十一
年度偵字第一一三四號），本院判決如左：
    主  文
甲○○、乙○○共同行使公務員明知為不實之事項，而登載於職務上所掌之公文書，
足以生損害於公眾，各處有期徒刑壹年，均緩刑參年。
    事  實
一、甲○○係設於苗栗縣苗栗市○○里○鄰○○路一○三○號之萬生營造股份有限公
    司（下稱萬生公司）之登記負責人，負責財務業務等事宜，乙○○則為被告甲○
    ○之夫，亦為萬生公司之實際負責人。緣劉壁堅為陸軍第六軍團二一砲兵指揮部
    六二二群（下稱六二二群）之上校指揮官、林煇延為中校政戰處長、湯勝傑為中
    尉後勤官、李昇憲為少尉助理後勤官《以上四人均另由國防部高等軍事法院以九
    十年度法仁字第三號（下稱另案）判決各處有期徒刑一年，均緩刑三年》，均係
    依據法令從事公務之人員，因六二二群曾於八十八年七月中旬，奉命自苗栗、台
    中等地移編至桃園縣楊梅鎮之太平里營區，劉壁堅因見該營區破舊不堪，考量部
    隊即將進駐，遂於同年六月指示所屬少校營訓練官譚堅志、中尉營情報官楊以諾
    採兵工自建方式帶領施工隊前往整修，材料則由該負責軍官先向廠商購買，所需
    費用由劉壁堅與營長及連長等人墊付，共計支出新台幣（下同）六十三萬三千八
    百四十元，全部工程至同年十二月底完工。期間國防部陸軍總司令部（下稱陸總
    部）於八十八年八月間核准前開工程案整修經費四十一萬四千零七十元，惟該工
    程全由兵工自建，並未依政府採購法規定履行上網招標及竣工後驗收程序。該工
    程之承辦人李昇憲為辦理結報經費事宜，並符合經費結報之形式要件，經劉壁堅
    同意，李昇憲於八十八年八月間某日，至萬生公司尋求配合，甲○○、乙○○明
    知該工程所需之材料費已由六二二群相關承辦人先行向其他廠商購買，並無須由
    萬生公司再提供任何材料，且不會再行開標，仍當場表示同意配合辦理，甲○○
    、乙○○即與劉壁堅、林輝延、湯勝傑及李昇憲共同基於犯意之聯絡，由乙○○
    先書立四十二萬四千四百七十元之估價單交予李昇憲，因該底價高於陸總部核定
    之四十一萬四千零七十元工程款，經李昇憲取得乙○○之同意，由李昇憲代為製
    作萬生公司以四十萬九千五百八十元投標之材料明細表，再由李昇憲在職務上所
    製作之開標紀錄上填寫同意減價為四十萬九千五百八十元及名義上由萬生公司得
    標並通過驗收之不實開標紀錄與結算驗收證明書，復由林煇延、李昇憲、不知情
    之鍾世耀在前述不實之開標紀錄簽名，及由劉壁堅、林輝延、湯勝傑及李昇憲在
    結算證明書上蓋章後，由李昇憲持上述開標紀錄、工程合約等至萬生公司，乙○
    ○即指示甲○○在上開開標記錄、工程合約等上蓋萬生公司及甲○○之印章，繼
    由李昇憲持以向第六軍團主計處辦理核銷結案及請款手續，而於八十九年一月十
    二日，由陸總部將工程款撥入第六軍團主計處後，再由第六軍團主計處將工程款
    四十萬九千五百八十元撥入萬生公司之台灣銀行帳戶，經劉壁堅指示李昇憲與甲
    ○○、乙○○達成協議，由萬生公司扣留約百分之十之稅金及手續費等共計四萬
    一千五百八十元（含百分之五營業稅、百分之三年終所得稅及百分之二手續費）
    後，餘款三十六萬八千元則由李昇憲領回，足以生損害於第六軍團主計處對於經
    費核銷審核之正確性。甲○○為萬生公司之商業負責人，乙○○則為萬生公司之
    實際負責人，均明知統一發票是一種會計憑證，商業負責人應具實填製，以供稅
    捐稽徵處正確之管理，並明知並無該太平里營區整修材料採購工程之事實，竟圖
    為劉壁堅、林輝延、湯勝傑及李昇憲等辦理結報經費事宜，六人共同基於犯意之
    聯絡，由乙○○指示甲○○虛報該太平里營區整修材料採購工程事實而開立統一
    發票即金額四十萬九千五百八十元（含稅一萬九千五百零四元，並無逃漏稅）、
    發票號碼ＹＤ00000000號、發票日八十八年十二月之發票一紙，並於其
    後向苗栗縣稅捐稽徵處申報，足以生損害稅捐機關稅務管理之正確性。
二、案經法務部調查局桃園縣調查站移請國防部高等軍事法院檢察署函轉臺灣苗栗地
    方法院檢察署檢察官偵查起訴。
    理  由
一、訊據被告乙○○、甲○○於桃園縣調站調查時、軍事高等法院檢察署偵查中、軍
    事高等法院前案審理中及偵查、本院審理時，對於右揭犯行均坦白承認，核與另
    案被告劉壁堅、林煇延、湯勝傑、李昇憲、鍾世耀等人於桃園縣調查站調查中、
    軍事高等法院檢察署偵查中、軍事高等法院前案審理中供述情節大致相符，證人
    譚志堅、楊以諾於軍事法院檢察署偵查中亦證稱：整修工程之建材，均自行採購
    ，並開立發票核銷等語，並有前開材料明細表、合約書及不實之開標紀錄、結算
    證明書、萬生公司臺灣銀行活期存款存摺資料、苗栗縣稅捐稽徵處函復之營業人
    銷售額與稅額申報書及萬生公司所開立之發票金額四十萬九千五百八十元、發票
    號碼ＹＤ00000000號、發票日八十八年十二月之統一發票影本一紙、財
    政部台灣省中區國稅局苗栗縣分局九十年十一月九日中區國稅苗縣審第○九○○
    ○一八九八八號函等影本資料及財團法人金融聯合徵信中心有關萬生公司之公司
    登記資訊、經濟部中部辦公室函復之萬生公司設立登記事項卡等附卷可稽；參以
    被告甲○○、乙○○於偵查中亦自承：萬生公司平時有參與投標工程等語，衡情
    渠等應知悉工程投標須實際開標，並作成開標記錄，且在工程完工後，經相關承
    辦人員驗收，作成驗收記錄，始可據以請領工程款，是被告乙○○、甲○○應可
    認識另案被告劉壁堅等人將分別製作前述偽造之開標記錄及驗收記錄或在該記錄
    上簽名，竟仍同意配合，並在前開開標記錄上簽名，又萬生公司既已得標，依法
    即需填製統一發票向稅捐機關申報，此亦應為另案被告劉壁堅、林煇延、湯勝傑
    、李昇憲所明知，足認被告乙○○、甲○○對於本件犯行，與劉壁堅等另案被告
    有犯意之聯絡及行為之分擔。本件事證明確，被告乙○○、甲○○之犯行堪以認
    定。
二、按被告乙○○、甲○○雖不具公務員身分，且前開開標紀錄及驗收紀錄雖非被告
    乙○○、甲○○職務上所掌之公文書，惟其等明知職掌該紀錄之公務員劉壁堅等
    人，將明知不實之事項予以登載，竟同意配合，則彼此間有犯意聯絡及行為分擔
    ，依刑法第三十一條第一項之規定均為共犯，且均為共同正犯。又統一發票，屬
    一種會計憑證，商業負責人應具實填製，以供稅捐機關正確之管理，甲○○為萬
    生公司之名義負責人，即為商業負責人，竟循被告乙○○之指示，虛報該太平里
    營區整修材料採購工程事實，被告乙○○與另案被告劉壁堅等人，雖不具商業負
    責人身分，因與甲○○共同實施犯罪，則彼此間有犯意聯絡及行為分擔，依刑法
    第三十一條第一項之規定亦均為共犯，且均為共同正犯。核被告乙○○、甲○○
    所為，係犯刑法第二百十六條、第二百十三條行使公務員登載不實罪及商業會計
    法第七十一條第一款不實填製會計憑證罪。按「依商業會計法第七十一條第一款
    之商業負責人，以明知為不實之事項而填製會計憑證，原含有業務上登載不實之
    本質，與刑法第二百十五條之從事業務之人明知為不實之事項而登載於業務上文
    書罪，皆規範處罰同一之登載不實行為，應屬法規競合，且前者為後者之特別規
    定，依特別法優於普通法之原則，自應優先適用商業會計法第七十一條第一款論
    處。」（最高法院九十一年度台上字一一二一號判決參照），又被告登載不實之
    低度行為，為行使之高度行為所吸收，不另論其登載不實罪，所犯行使公務員登
    載不實文書罪及不實填製會計憑證罪二罪有方法結果之牽連關係，應從一重以行
    使公務員登載不實文書罪處斷。檢察官雖未就被告等違反商業會計法第七十一條
    第一款不實填製會計憑證罪起訴，惟與本件起訴之行使公務員登載不實罪部分有
    牽連犯裁判上一罪之關係，自為起訴效力所及，本院亦得併為審理。爰審酌被告
    二人犯罪之動機係為配合另案被告劉壁堅等人順利核銷改善營區官兵生活設施工
    程已先行支用之費用，犯罪之情節尚非嚴重，且犯後均坦承犯行，已知悔悟等一
    切情狀，均量處如主文法定最低之刑，以資懲儆。查被告二人前均未曾受有期刑
    以上刑之宣告，有臺灣苗栗地方法院檢察署刑案資料查註紀錄表及臺灣高等法院
    被告全國前案紀錄表各一份在卷足憑，經此科刑教訓，今後應益知慎戒，信無再
    犯之虞，本院認本案刑之宣告，以暫不執行為適當，爰併諭知緩刑三年，用勵自
    新。
據上論斷，應依刑事訴訟法第二百九十九條第一項前段，商業會計法第七十一條第一
款，刑法第二十八條、第三十一條第一項、第二百十六條、第二百十三條、第五十五
條、第七十四條第一款，判決如主文。
本案經檢察官張文傑到庭執行職務。
中      華      民      國    九十一    年     十二     月     十九     日
                                臺灣苗栗地方法院刑事第二庭
                                        法  官  黃  建  都
右正本證明與原本無異
如不服本判決，應於判決送達後十日內向本院提出上訴狀（應附繕本），上訴於臺灣
高等法院臺中分院。
                  書記官  黃  士  益
中      華      民      國    九十一    年     十二     月     十九     日
附錄本案論罪科刑法條全文：
商業會計法第七十一條第一款
商業負責人、主辦及經辦會計人員或依法受託代他人處理會計事務之人員有左列情事
之一者，處五年以下有期徒刑、拘役或科或併科新台幣十五萬元以下罰金：
一  以明知為不實之事項，而填製會計憑證或記入帳冊者。
刑法第二百一十三條
公務員明知為不實之事項，而登載於職務上所掌之公文書，足以生損害於公眾或他人
者，處一年以上七年以下有期徒刑。
刑法第二百一十六條
行使第二百十條至第二百十五條之文書者，依偽造、變造文書或登載不實事項或使登
載不實事項之規定處斷。
